---
editor: 
  markdown: 
    wrap: sentence
editor_options: 
  chunk_output_type: console
---

# Soluções dos Exercícios {.unnumbered}

## Soluções do Capítulo @sec-cap-fundamentos

::: {.solution  title=""}
**Solução do @exr-cap1-retornos**

```{r}
# Criando um vetor com 10 retornos mensais
set.seed(123)
retornos <- runif(10, -0.05, 0.10)

# Verificando o tamanho do vetor
length(retornos)

# Acessando o 3º e 7º retornos
retornos[c(3,7)]

# Quais meses tiveram retorno positivo
which( retornos > 0 )
retornos[retornos > 0]

# Calculando o retorno médio
mean(retornos)
```

:::

::: {.solution  title=""}
**Solução do @exr-cap1-risco-credito**

```{r}
# Criando o fator com classificações de risco
risco <- factor(c("Baixo", "Médio", "Alto", "Baixo", "Alto", "Médio", "Baixo", "Alto"))

# Verificando a classe
class(risco)

# Visualizando os níveis (categorias)
levels(risco)

# Convertendo para números
as.numeric(risco)

# Contando quantas empresas estão em cada nível de risco
table(risco)
# ou
summary(risco)
```

Observação: A função `factor()` cria categorias. `levels()` mostra as categorias únicas. `table()` ou `summary()` contam as frequências de cada categoria.

:::

::: {.solution  title=""}
**Solução do @exr-cap1-matriz**

```{r}
# Criando a matriz com os dados de PIB trimestral
pib_matriz <- matrix(c(1500, 1550, 1600, 
                       800, 820, 850, 
                       700, 720, 740, 
                       500, 510, 520), 
                     nrow = 4, byrow = TRUE)

# Adicionando nomes às linhas e colunas
rownames(pib_matriz) <- c("SP", "MG", "RJ", "BA")
colnames(pib_matriz) <- c("Q1", "Q2", "Q3")

# Verificando as dimensões
dim(pib_matriz)
nrow(pib_matriz)
ncol(pib_matriz)

# Acessando o PIB de SP no Q2
pib_matriz["SP", "Q2"]
# ou
pib_matriz[1, 2]

# Acessando toda a coluna de Q3
pib_matriz[, "Q3"]

# Calculando o PIB total por estado
rowSums(pib_matriz)
```

:::


::: {.solution  title=""}
**Solução do @exr-cap1-lista**

```{r}
# Criando a lista com informações da empresa
empresa_data <- list(
  nome = "Petrobras",
  setor = "Energia",
  cotacoes = c(25.5, 26.3, 25.8, 27.1, 26.9),
  anos_operacao = 60
)

# Acessando elementos com o operador $
empresa_data$nome
empresa_data$setor
empresa_data$cotacoes
empresa_data$anos_operacao

# Acessando com colchetes duplos [[]]
empresa_data[[1]]
empresa_data[[3]]

# Acessando a segunda cotação
empresa_data[["cotacoes"]][2]

# Ou de forma alternativa
empresa_data$cotacoes[2]
```

:::

::: {.solution  title=""}
**Solução do @exr-cap1-dataframe**

```{r}
# Criando o dataframe com dados econômicos regionais
economia_regional <- data.frame(
  Regiao = c("Nordeste", "Norte", "Centro-Oeste", "Sudeste", "Sul"),
  PIB_bilhoes = c(450, 280, 380, 2100, 800),
  Taxa_Desemprego = c(12.5, 11.8, 10.2, 8.5, 9.3),
  Inflacao = c(5.2, 5.1, 4.9, 4.8, 5.0)
)

# Acessando a coluna PIB usando $
economia_regional$PIB_bilhoes

# Filtrando regiões com desemprego > 10%
regioes_alto_desemprego <- economia_regional[economia_regional$Taxa_Desemprego > 10, ]
regioes_alto_desemprego

# Calculando o PIB médio
mean(economia_regional$PIB_bilhoes)

# Acessando a segunda linha completamente
economia_regional[2, ]
```

:::

::: {.solution  title=""}
**Solução do @exr-cap1-NA**

```{r}
# Criando o dataframe com dados faltantes (NA)
ativos <- data.frame(
  mes = 1:6,
  ativo_a = c(100, 102, NA, 105, 107, 108),
  ativo_b = c(50, 51, 52, NA, 54, 55),
  ativo_c = c(200, NA, 202, 203, 204, 205)
)

# Identificando dados faltantes
is.na(ativos)

# Contando NA por coluna
colSums(is.na(ativos))

# Removendo linhas com NA
ativos_completos <- na.omit(ativos)
ativos_completos

# Verificando as dimensões antes e depois
nrow(ativos)      # 6 linhas originais
nrow(ativos_completos)  # 2 linhas após remover NA
```

:::

::: {.solution  title=""}
**Solução do @exr-cap1-desafio**

```{r}
# 1. Criando um vetor com 12 inflações mensais
set.seed(42)
inflacao_mensal <- c(0.35, 0.42, 0.38, 0.45, 0.40, 0.38, 
                     0.43, 0.39, 0.41, 0.37, 0.44, 0.36) / 100

# 2. Criando um fator com as estações do ano (4 repetições)
estacoes <- factor(rep(c("Verão", "Outono", "Inverno", "Primavera"), 3))

# 3. Combinando em um dataframe
analise_inflacao <- data.frame(
  mes = 1:12,
  estacao = estacoes,
  inflacao = inflacao_mensal
)

# 4. Calculando a inflação média
inflacao_media <- mean(analise_inflacao$inflacao)
inflacao_media

# 5. Identificando meses com inflação maior que a média
meses_acima_media <- analise_inflacao[analise_inflacao$inflacao > inflacao_media, ]
meses_acima_media

# Ou apenas os números dos meses
which(analise_inflacao$inflacao > inflacao_media)

# 6. (Desafio extra) Calculando a inflação média por estação
tapply(analise_inflacao$inflacao, analise_inflacao$estacao, mean)

# Forma alternativa com aggregate
aggregate(inflacao ~ estacao, data = analise_inflacao, FUN = mean)
```

Este exercício integra todos os conceitos anteriores. `tapply()` aplica uma função a grupos. `aggregate()` é alternativa mais clara para operações por grupo. Este é um exemplo prático de análise de dados que mestrandos em economia encontrarão frequentemente.

:::
